臺灣臺南地方法院刑事判決
111年度易字第390號
公  訴  人  臺灣臺南地方檢察署檢察官
被      告  陳純美


上列被告因誹謗案件，經檢察官提起公訴（111年度偵字第2497
號），本院判決如下：
    主  文
陳純美無罪。
    理  由
一、公訴意旨以：被告陳純美與王俊中為鄰居關係，兩人因故相
    處不睦，陳純美竟基於意圖散布於眾，而指摘足以毀損王俊
    中名譽之事，於民國110年9月17日17時30分許，在其位於臺
    南市○○區○○里○○00○00號住處內，以台語大喊：「俊中你…交
    配嚨無拍起來給人看。俊中你…交配甘唔拍起來，俊中你跟
    你丈母交配攝影機甘唔拍著。俊中有夠可憐，破一片玻璃，
    跟淑裙老母交配。俊中有夠可憐，破一片玻璃，和淑裙老母
    交配。俊中有夠可憐，破一片玻璃，和淑裙老母交配給人看
    。俊中你老婆出去脫內褲給人看，我不是出世被你賴。俊中
    我沒撿姿方的內褲去聞，你不要黑白賴。俊中你第一次跟淑
    裙老母交配，我跟你說我沒走出門也不會甲你丟玻璃。俊中
    你有夠可憐跟淑裙老母交配給人看。現在拿手機在拍，阿中
    跟淑裙老母交配都唔拍起來給人看。俊中你和淑裙老母交配
    攝影機甘唔拍著。俊中我有給你可憐喔！跟淑裙老母交配給
    人看。俊中阿嘸罵三字經，跟淑裙老母交配喔！俊中你…跟
    淑裙老母交配我們大家都攏有看到。俊中你和淑裙老母交配
    攝影機甘唔拍著。俊中你第一次和淑裙老母交配，我有跟你
    說我沒走出門，麥甲你潑鹽酸、麥甲你丟玻璃。俊中你和淑
    裙老母交配，要乎你陳桑（日語）聽喔！俊中你和淑裙老母
    交配攝影機甘唔拍著。」等不實言語，指摘王俊中，使該址
    附近之不特定人，得以共見共聞上開足以造成王俊中名譽受
    損之言語，而毀損王俊中之名譽，因認被告係涉犯刑法第31
    0條第1項之誹謗罪嫌等語。
二、按犯罪事實應依證據認定之，無證據不得認定犯罪事實，不
    能證明被告犯罪者，應諭知無罪之判決，刑事訴訟法第154
    條第2項、第301條第1項定有明文。故事實之認定，應憑證
    據，如未能發現相當證據，或證據不足以證明，自不能以推
    測或擬制之方法，為裁判基礎（最高法院40年台上字第86號
    判例參照）；且認定犯罪事實所憑之證據，雖不以直接證據
    為限，間接證據亦包括在內，然而無論直接證據或間接證據
    ，其為訴訟上之證明，須於通常一般之人均不致有所懷疑，
    而得確信其為真實之程度者，始得據為有罪之認定，倘其證
    明尚未達到此一程度，而有合理之懷疑存在，而無從使事實
    審法院得有罪之確信時，即應由法院為諭知被告無罪之判決
    （最高法院76年台上字第4986號判例參照）。
三、刑法第310條第1項誹謗罪之特殊主觀要件「意圖散布於眾」
    ，係指行為人意圖散發或傳布足以毀損他人名譽之事，於不
    特定之多數人而言；如行為人無散布於眾之意圖，而僅傳達
    於某特定之人，縱有毀損他人名譽，猶不足該當。(最高法
    院109年台上字第4239號判決意旨參照)。行為人是否確有散
    布於眾之主觀意圖，則需視行為人之陳述方式而定，於大眾
    媒體上陳述、公開演講等固不待言，惟行為人倘僅向特定人
    陳述足以毀損他人名譽之事，又無積極證據足認行為人有藉
    場地（例如：多數人在場之公開場合、或不特定人可得見聞
    之場所）、或藉人（例如：於新聞記者採訪時為陳述）、或
    藉方式（例如：於不特定人可瀏覽之網路網頁刊登文字或圖
    畫、或於特定多數人可共見共聞之社群網站上刊登文字或圖
    畫）之助力以散布於公眾之故意，自難遽繩以刑法第310條
    第1項之誹謗罪責。又基於刑法之客觀可歸責思維，欲對行
    為人繩以刑章，必須其行為所產生之侵害法益結果，在構成
    要件效力所涵蓋之範圍內（即構成要件之打擊範圍內），始
    可歸由行為人負擔刑事責任，俾符合行為與法益侵害間之連
    鎖性要求。申言之，基於「行止一身」、「罪止一身」之個
    人責任主義，行為人只須在自己應負責範圍內，負其刑事責
    任（按共同正犯及轉嫁罰等之歸責原理，法律另有規定），
    無須對非其所製造之風險承擔罪責。是以，倘具體個案中侵
    害法益之結果，係相對人或第三人參與其中且自作主張決定
    加以處分，並非行為人所能控制或支配，則結果之侵害即不
    應歸責於行為人（下稱自我負責原理）。刑法第310條第1項
    誹謗罪之特殊主觀要件「意圖散布於眾」，係指行為人意圖
    散發或傳布足以毀損他人名譽之事，於不特定之多數人而言
    ；如行為人無散布於眾之意圖，而僅傳達於某特定之人，縱
    有毀損他人名譽，猶不足該當。至於該接收訊息之相對人員
    ，自行決定將之散發或傳布，基於前揭自我負責原理，不能
    對行為人課責（最高法院 109 年度台上字第4239號刑事判
    決意旨參照）。
四、公訴意旨認被告涉犯有上開罪嫌，係以被告之供述、證人即
    告訴人之證述、案發當日影音檔案及勘驗報告為其主要論據
    。訊據被告固不否認有口出上開言詞，惟堅詞否認有上開犯
    行，並辯稱：「我是在我家裡喊，因為我受不了他每次都誣
    賴我。我沒有意圖要去散布什麼，我講話會很大聲」等語。
    經查：　
㈠、被告於警詢及偵查、本院審理時均供稱其有在110年9月17日17
    時30分許，在其位於臺南市○○區○○里○○00○00號住處內，以
    台語大喊前揭公訴意旨所載之言詞，核與證人即告訴人警詢
    及偵查中所證相符（警卷第11至16頁、偵卷第14至15頁），
    復有卷附影像光碟及勘驗報告在卷可按（偵卷第17至19頁)
    ，此部分事實，應無疑義。
㈡、公訴意旨認被告係在其「住處內」口出上開言詞。被告於本
    院審理時供稱：「我沒有走出門。我不可能走出去，我走出
    去鄰居都說我丟他家的玻璃」等語（本院卷第44、45頁）。
    而依卷內勘驗報告，案發時被告係全程以台語在其住處內大
    聲說話，並有告訴人提出當時錄影影像截圖在卷可參（偵卷
    第19頁)。上開各情均可知當時被告確係在其住處內說話，
    並非在屋外公開場所，或在屋外陽台處刻意朝外對不特定之
    人口出上開言詞，已難認有藉場地（如公開場合）散布誹謗
    內容。
㈢、雖依卷內影像擷圖可知案發時被告住處外有鄰居在樓下屋外
    洗車打掃（偵卷第19頁)，且告訴人亦在樓下屋外錄下被告
    聲音。然被告供稱：「我很久以前就有耳鳴了，所以我講話
    會比較大聲；我不確定他哪時候錄音的。我不確定外面有沒
    有人」等語（本院卷第46、47頁）。被告在屋內雖音量甚大
    ，然一般人在自己住處高談闊論或大聲說話，應屬個人行為
    自由，案發時被告全程均在其住處內，其在不知道告訴人正
    在屋外巷弄及樓下有其他鄰居在場，並足以聽到被告在屋內
    所說的話，則更難遽論被告所說的話係基於要讓屋外不特定
    人或鄰居聽到之目的，其「散布於眾」意圖主觀要件，容有
    疑義。況以本案卷證資料可知，被告與告訴人間糾紛怨隙已
    存在多年，被告對告訴人有所不滿，則其在自己住處空間內
    思及與告訴人恩怨，因而大聲抱怨、咒罵，實可想像，倘要
    求被告在自己家中，發洩情緒時尚需顧及壓低音量，一旦咒
    罵內容傳出即認有散布於眾意圖，而強以使用刑事責任相繩
    ，顯有失當。　　
㈣、另復參酌卷內勘驗報告，被告說話過程中，並未有任何要讓
    聽聞者散布之用語（如大家鄰居來聽聽看、評評理)。當時
    縱在屋外洗車之鄰居或是不特定經過之人，因被告音量之故
    而聽聞前詞，並於聽聞後，可能導致向他人傳述，致告訴人
    名譽受損之風險，然依前開說明，向特定人傳達不實消息，
    事後該不實消息散布、傳播至外，產生侵害法益之結果，過
    程係被告以外之第三人參與其中且自作主張決定加以處分，
    並非行為人所能控制或支配，則結果之侵害即不應歸責於行
    為人，更無法認有散布之意圖。舉重以明輕，以被告獨在家
    中大聲說話，來率論被告即有藉此散布於眾之意圖，更無可
    採。
五、綜上所述，公訴人所提出之證據，容或存有合理之懷疑，而
    無從證明被告有何誹謗之意圖，此外，復查無其他積極證據
    ，足資證明被告確有上開公訴意旨所指之犯行，既不能證明
    被告犯罪，應為被告無罪諭知。至被告行為是否有無妨害安
    寧秩序而違反社會秩序維護法，乃屬另一問題，非刑事法律
    處理範圍，併此敘明。
據上論斷，應依刑事訴訟法第301 條第1項，判決如主文。
本案經檢察官林朝文提起公訴，檢察官黃信勇到庭執行職務。
中　　華　　民　　國　　111 　年　　6 　月　　9 　　日
　　　　　　　　　刑事第十庭    法　官　劉怡孜
以上正本證明與原本無異。
如不服本判決應於收受本判決後20日內向本院提出上訴書狀，並
應敘述具體理由。其未敘述上訴理由者，應於上訴期間屆滿後20
日內向本院補提理由書狀（均須按他造當事人之人數附繕本）「
切勿逕送上級法院」。 
　　　　　　　　　　　　　　　　書記官  黃瓊蘭
中　　華　　民　　國　　111 　年　　6 　　月　　15　　日